【裁判字號】    88,上易,1332
【裁判日期】    890614
【裁判案由】    詐欺
【裁判全文】
臺灣高等法院臺中分院刑事判決          民國八十八年度上易字第一三三二號
    上  訴  人
    即  被  告  甲○○
                戊○○
    自  訴  人  乙○○  男  四.
                        住台中.
    兼右代理人  丁○○  男  四.
                        住台中.
右上訴人等因自訴人自訴被告等詐欺案件，不服臺灣台中地方法院中華民國八十八年
四月十二日第一審判決（民國八十五年度自字第九○六號），提起上訴，本院判決如
左：
    主      文
原判決撤銷。
甲○○、戊○○部分，自訴不受理。
    理      由
一、本件關於甲○○、戊○○部分之自訴意旨略以：被告甲○○係花蓮縣「恆聚成企
    業有限公司（簡稱恆聚成公司）之負責人，被告戊○○則係花蓮縣「泰安砂石行
    」之負責人兼恆聚成公司與花蓮縣「泰和水泥工業股份有限公司（簡稱泰和公司
    ）之股東。其等二人與「泰和公司」之負責人刑海鵬（被訴共同詐欺部分，已經
    本院八十八年上易字第六○六號判決自訴不受理確定）共同意圖為自己不法之所
    有，先由被告甲○○出面多次至自訴人等台中處所，向自訴人等施詐術謂坐落花
    蓮縣鳳林鎮○里○段一○四之三四地號之土地，係刑海鵬所經營泰和公司之萬榮
    水泥廠設立預定地，泰和公司已取得台灣省政府建設廳准許設廠之公函，近期擬
    開始動工興建，泰和公司並已經全部設廠工程委由恆聚成公司發包，恆聚成公司
    可將第一期整地工程（含擋土牆、宿舍、道路、排水溝、圍牆）等工程轉發包予
    巨大技術顧問股份有限公司（以下簡稱巨大公司）施作，惟須先提供新台幣（下
    同）三百萬元保證金作為擔保，使自訴人二人與丙○○不疑有他，陷於錯誤，遂
    共同集資三百萬元，於八十五年一月三十日，在台中市○○○路○段一○一號三
    樓巨大公司，由丙○○及自訴人丁○○以巨大公司之名義，與被告甲○○所經營
    之恆聚成公司簽立上開土地整地工程合約，刑海鵬及被告戊○○二人並在場作見
    證，丙○○旋將上開三百萬元之保證金交予被告甲○○，甲○○得手後，隨即與
    刑海鵬及戊○○將此三百萬元朋分花用（其中刑海鵬與甲○○各分得五十萬元，
    戊○○分得二百萬元），惟於簽約後，刑海鵬復以同一工程多次轉包之手法，將
    上開整地工程於八十五年三月八日轉包予周秋生，並向周秋生收取工程履約保證
    金三百萬元，自訴人則苦苦等待開工通知，但至八十五年四月間依然音訊全然，
    不得已乃自行前往工地進行開工準備工作，詎經鄰人告知該工地早已被法院查封
    ，且連續拍賣三次均告流標，被告等人亦失去蹤跡，自訴人等人始知受騙，因認
    被告等人涉犯刑法第三百三十九條第一項之詐欺取財罪等情。
二、惟按犯罪之被害人得提起自訴，此於刑事訴訟法第三百十九條第一項前段固定有
    明文。惟此之所謂犯罪被害人，應係指因犯罪而直接被害人之而言，業經司法院
    院字第一三○六號解釋在案。而依法組織之公司被人侵害，雖股東之利益亦受影
    響，但直接受損害者究為公司，當以該公司為直接被害人，公司之股東或負責人
    既非犯罪之直接被害人，依法尚不得提起自訴，此亦據最高法院著有判決，可資
    遵循（八十五年度台上字第二六四九號、八十四年度台非字第五十九號、八十四
    年度台上字第一○五五號判決參照）。又不得提起自訴而提起者，應諭知不受理
    之判決決，刑事訴訟法第三百三十四條亦定有明文。
三、經查，本件自訴人雖以其等係犯罪被害人之地住提起本件自訴，惟其等在自訴狀
    內既已載明：「：：：恆聚成公司可將第一期整地工程轉發包予自訴人巨大公司
    施作」、「：：：致自訴人等陷於錯誤，深信不疑，協議三人合資，由巨大公司
    出面與被告甲○○所經營之恆聚成公司簽署整地工程合約書」等語，於本院八十
    八年度上易字第六○六號刑海鵬被訴詐欺案件中，經本院訊問，證人丙○○又證
    稱：「錢是我準備，我在台中委託丁○○拿錢過去（花蓮）跟刑海鵬簽約」、「
    他（丁○○）是我的股東，損害是公司，我拿定金時，他（丁○○）也有出錢，
    他是插暗股，法律上沒登記，不算借牌，是以巨大名義簽約」、「我們是股東，
    他（丁○○）替巨大公司執行簽約處理，他是執行股東，我們（內部）有簽約」
    等語（見同案卷宗第二宗第六十四頁正反面、第六十五頁正反面），另自訴人丁○○亦自承：「因為當初簽約時，田先生（甲○○）說我們要有正確的營造工程
    ，這牽扯將來的發票問題，所以我們才協議投資有正統的公司，企業公司不能兼
    營造工程，所以牌照部分我們是投資暗股」、「（乙○○）也是公司員工也是暗
    股」云云（見同卷第六十四頁反面、第六十五頁正面）。復參酌自訴人乙○○亦
    不緯言：「我們是以巨大公司名義跟恆聚成簽約」（見同卷第六十五頁反面），
    核與被告甲○○所辯：「我是跟丁○○簽約，他是代表周秀玉（即巨大公司負責
    人）來簽約，：：：他們是代表巨大公司來簽約」（見同卷第六十五頁正面）相
    符，及自訴人所提出之工程合約書首段已明確載明「茲恆聚成企業有限公司（以
    下簡稱甲方），巨大技術顧問股份有限公司（以下簡稱乙方），甲方同意將新廠
    整地工程交由乙方承辦，經雙方同意簽立契約」等字（見一審卷第一宗第八至十
    頁）以觀，本件之被害人應係巨大公司而已。自訴人丁○○與乙○○應僅係巨大
    公司之隱名股東，而代表該公司處理簽約及執行事宜，尚非本件之直接被害人。
    其等既非本件之直接被害人，依首揭說明，即不得以其等二人之名義提起本件自
    訴。原審不察，仍為實體判決，即有未合。被告上訴意旨指摘原判決不當，為有
    理由，應由本院將原判決撤銷，並依法諭知本件自訴人不受理，並不經言詞辯論
    為之。又本件自訴狀雖未由自訴人簽名，原審亦疏未命補正，但自訴人等提出自
    訴狀後，既已於原審到庭聲明自訴意旨，並參與辯論，依最高法院二十九年上字
    第一八一一號判例意旨，本件自訴之程式已無未備，本院無庸再命補正，併此敘
    明。
四、本件自訴除由自訴人丁○○與乙○○提起外，雖尚有丙○○以巨大公司代表人名
    義代表巨大公司提起本件自訴，惟因巨大公司之代表人係周秀玉，而非丙○○，
    原審已於八十七年六月二十三日判決駁回巨大公司之自訴（見原審卷第二宗第八
    十二頁）確定在案。此外，本件查無丙○○有以個人名義提起本件自訴之資料，
    是原審判決將丙○○列為自訴人，當屬贅列（就共同被告刑海鵬部分，原審判決
    即未將丙○○列為自訴人）。又本件關於自訴人丁○○、乙○○所提起之自訴，
    既應諭知不受理，且以巨大公司名義提起之自訴，亦因未合法由其代表人周秀玉
    提起，而經原審諭知不受理確定，則本件移送併辦部分，即(一)臺灣臺北地方法院
    檢察署八十七年度偵字第二五五號、第一六三二九號、第一八四○號、八十六年
    度偵字第二二九七四、二三○七八號、八十六年度他字第二一六六號。(二)臺灣台
    南地方法院檢察署八十八年度偵字第一一○六號。(三)臺灣臺中地方法院檢察署八
    十五年度偵字第一三五八一號各件，均應退由各檢察署檢察官另行偵辦。又本件
    並不經自訴人乙○○、丁○○等二人到庭言詞辯論，逕行判決，均併此敘明。
五、據上論斷，應依刑事訴訟法第三百六十九條第一項前段、第三百六十四條、第三
    百三十四條、第三百四十三條、第三百零七條，判決如主文。
中      華      民      國    八十九     年     六     月    十四       日
                                  臺灣高等法院臺中分院刑事第三庭
                                        審判長法  官  方  艤  駐
                                              法  官  劉  連  星
                                              法  官  廖  柏  基
右正本證明與原本無異。
不得上訴。
                                              書記官  柯  孟  伶
中      華      民      國    八十九     年     六     月     十六      日
                           Ｅ


司法院資訊處製作；財團法人民間司法改革基金會備份。
